臺灣高雄地方法院刑事判決　　　　　　　　　　　　　九十三年度訴緝字第七八號
　　公　訴　人　臺灣高雄地方法院檢察署檢察官
　　被　　　告　甲○○
右列被告因違反公司法案件，經檢察官提起公訴（八十八年度偵字第二二二四五號）
，本院合議庭裁定由受命法官獨任進行簡式審判程序，本院判決如左：
    主  文
甲○○共同公司之負責人，公司應收之股款，股東並未實際繳納，而以申請文件表明
收足，處拘役伍拾日，如易科罰金，以佰元折算壹日。
    事  實
一、甲○○係址設高雄縣鳳山市○○○路一一二巷一之三號「清芳工程有限公司」之
    負責人，該公司設立資本額為新台幣（下同）二百萬元。詎其明知公司申請設立
    登記時，每位股東均應實際繳納股款，不得僅以申請文件表明收足，竟未向股東
    收取股款，而授權陶志良會計師（未起訴）與有犯意聯絡之謝雪妙（業經另案提
    起公訴並經臺灣高等法院高雄分院以八十六年度上訴字第一四八九號判決確定）
    接洽，於民國八十四年一月十日，將謝雪妙先前存入高雄銀行三多分行之資金，
    轉存二百萬元至以「清芳工程有限公司籌備處」名義開設之高雄銀行三多分行活
    期儲蓄存款帳戶，藉以取得存款證明，並由陶志良會計師於同年一月十一日據以
    製作上開公司設立登記資本額查核報告書後，隨即於同年一月十二日將上開二百
    萬元以現金領出。陶志良會計師再於同年一月十四日檢附前揭公司設立登記資本
    額查核報告書、上開帳戶存摺影本、存款證明、公司章程、股東繳納股款明細表
    、公司設立登記事項卡、資產負債表及存款餘額證明書等資料，向臺灣省政府建
    設廳申請公司設立登記，該主管機關並於同日准予上開公司設立登記。嗣於八十
    二年十月至八十三年五月間，財政部金融局於金融檢查中興銀行高雄營業處等行
    庫之活期存款帳戶內有關申請銀行存款證明項目之資金流向時，發覺異常現象均
    集中於謝雪妙有關之帳戶時，乃函知法務部調查局南部地區機動工作組循線追查
    ，始查悉上情。
二、案經法務部調查局南部地區機動工作組移送臺灣高雄地方法院檢察署檢察官偵查
    起訴。
    理  由
壹、程序方面：
一、按除被告所犯為死刑、無期徒刑、最輕本刑為三年以上有期徒刑之罪或高等法院
    管轄第一審案件者外，於法院行準備程序進行中，被告先就被訴事實為有罪之陳
    述時，審判長得告知被告簡式審判程序之旨，並聽取當事人、代理人、辯護人及
    輔佐人之意見後，裁定進行簡式審判程序；且受命法官行準備程序，與法院或審
    判長有同一之權限；又簡式審判程序之證據調查，不受刑事訴訟法第一百五十九
    條第一項、第一百六十一條之二、第一百六十一條之三、第一百六十三條之一及
    第一百六十四條至第一百七十條規定之限制，刑事訴訟法第二百七十三條之一第
    一項、第二百七十九條第二項前段、第二百七十三條之二分別定有明文。
二、查本件被告甲○○所犯為死刑、無期徒刑、最輕本刑為三年以上有期徒刑以外之
    罪，且非高等法院管轄第一審之案件，其於準備程序就前揭被訴事實為有罪之陳
    述，經受命法官告知簡式審判程序之旨，並聽取當事人之意見後，本院認無不得
    或不宜改依簡式審判程序進行之處，爰依刑事訴訟法第二百七十三條之一第一項
    第二百八十四條之一，裁定本件由受命法官獨任進行簡式審判程序，合先敘明。
貳、實體方面：
一、訊據被告甲○○對於右揭設立清芳工程有限公司時並未收足股款且授權會計師處
    理一情供認不諱，並有清芳工程有限公司申請設立登記時檢附之高雄銀行活期存
    款帳戶存摺、公司設立登記資本額查核報告書、存款證明、公司章程、股東繳納
    股款明細表、公司設立登記事項卡、資產負債表、存款餘額證明書、謝雪妙高雄
    銀行三多分行資金流向明細一份等資料影本在卷可稽，該公司且經主管機關臺灣
    省政府建設廳於八十四年一月十四日准予設立登記在案，亦有該機關八十四年一
    月十四日八四建三字第一○五九八八號函文及設立登記事項卡附卷可佐，足認被
    告之自白與事實相符，洵堪採為論罪科刑之依據。事證明確，被告犯行洵堪認定
    ，應依法論科。
二、查被告甲○○於行為時所施行之公司法第九條第三項「公司應收之股款，股東並
    未實際繳納，而以申請文件表明收足，或股東雖已繳納而登記後將股款發還股東
    ，或任由股東收回者，公司負責人各處五年以下有期徒刑、拘役或科或併科二萬
    元以下罰金。」，於八十六年六月二十五日修正為「公司應收之股款，股東並未
    實際繳納，而以申請文件表明收足，或股東雖已繳納而於登記後將股款發還股東
    ，或任由股東收回者，公司負責人各處五年以下有期徒刑、拘役或科或併科新臺
    幣六萬元以下罰金。」，雖僅將原條文所定之罰金刑由以銀元計算之二萬元，修
    法改為以新台幣六萬元計算，其餘法定刑部份未有變更，惟修正前後之法律既有
    不同，應認已屬法律變更。又公司法於九十年十一月十二日再度修正，原公司法
    第九條第三項修正為公司法第九條第一項「公司應收之股款，股東並未實際繳納
    ，而以申請文件表明收足，或股東雖已繳納而於登記後將股款發還股東，或任由
    股東收回者，公司負責人各處五年以下有期徒刑、拘役或科或併科新臺幣五十萬
    元以上二百五十萬元以下罰金。」，原有期徒刑暨拘役部分亦未予修正，將罰金
    額度提高為新臺幣五十萬元以上二百五十萬元以下之罰金。是被告於行為後，公
    司法既歷經修正，法律規定有所變更，而比較上開修正前後之規定，以八十六年
    六月二十五日修正之公司法第九條第三項規定對被告較為有利，自應依刑法第二
    條第一項但書規定，適用中間時法即八十六年六月二十五日修正之公司法第九條
    第三項規定處斷，公訴意旨漏未比較新舊法，尚有未洽，附予敘明。被告與陶志
    良會計師及另案被告謝雪妙間，就上開犯行，有犯意之聯絡及行為之分擔，均為
    共同正犯（最高法院九十年度台上字第一七七號及八十九年度台非字第八號
    刑事判決意旨參照）。又公訴意旨認存款證明係屬商業會計憑證，惟存款證明既
    不足以證明任何會計事項之經過，且係銀行製發而非該等被告所填製，其性質自
    非商業會計憑證，併予指明。爰審酌被告因貪圖一時便利，竟以不實資本證明文
    件申請設立公司，非但違背公司法維護公司財務健全之立法本旨，亦增加交易相
    對人之潛在交易風險，惡行非輕，惟念其犯後坦承犯行、態度良好，且無證據證
    明其以該公司從事不法犯罪，或致相對人交易因此受有損害等一切情狀，量處如
    主文所示之刑。再被告於行為後，刑法第四十一條業已於九十年一月十日修正公
    布，並於同年月十二日生效，其第一項前段規定為「犯最重本刑為五年以下有期
    徒刑以下之刑之罪，而受六個月以下有期徒刑或拘役之宣告，因身體、教育、職
    業、家庭之關係或其他正當事由，執行顯有困難者，得以一元以上三元以下折算
    一日，易科罰金。」，被告行為時雖在上開條文修正生效前，然依刑法第二條第
    一項前段規定，行為後法律有變更者，應適用裁判時之法律，故依刑法第二條第
    一項前段之規定，就被告所宣告之刑，併諭知易科罰金之折算標準，以資懲儆。
據上論斷，應依刑事訴訟法第二百七十三條之一第一項、第二百九十九條第一項前段
，八十六年六月二十五日修正之公司法第九條第三項，刑法第十一條前段、第二條第
一項、第二十八條、修正後第四十一條第一項，罰金罰鍰提高標準條例第二條，判決
如主文。
本案經檢察官乙○○到庭執行職務。
中      華      民      國    九十三    年      五      月    二十六    日
                                  臺灣高雄地方法院刑事第四庭
                                      法  官    黃惠玲
右正本證明與原本無異。
如不服本判決，應於判決送達後十日內，向本院提出上訴狀。
                                      書記官    林秀珍
中    華    民    國      九十三      年      五      月     二十六     日
附錄本判決論罪科刑法條全文：
八十六年六月二十五日修正之公司法第九條：
公司設立登記後，如發現其設立登記或其他登記事項，有違法情事時，公司負責人各
處一年以下在期徒刑、拘役或科或併科新臺幣六萬元以下罰金。
公司負責人對於前項登記事項，為虛偽之記載者，依刑法或特別刑法有關規定處罰。
公司應收之股款，股東並未實際繳納，而以申請文件表明收足，或股東雖己繳納而於
登記後將股款發還股東，或任由股東收回者，公司負責人各處五年以下有期徒刑、拘
役或科或併科新臺幣六萬元以下罰金。
前三項裁判確定後，由法院檢察處通知中央主管機關撤銷其登記。
